最高法院刑事判決　　　　　　九十六年度台上字第四七七四號
上 訴 人　甲○○
　　　　　乙○○
　　　　　丙○○
　　　　　丁○○
　　　　　　　　　號
　　　　　戊○○
　　　　　　　　　1號
　　　　　己○○
　　　　　庚○○
　　　　　辛○○
上列上訴人等因違反公職人員選舉罷免法案件，不服台灣高等法
院花蓮分院中華民國九十六年三月三十日第二審更審判決（九十
五年度選上更(二)字第二七號，起訴案號：台灣台東地方法院檢察
署九十一年度偵字第六一、六二、一六一、一六二、一九二、一
九三、四五六、五六０、五六七、五六八等號），提起上訴，本
院判決如下：
　　主  文
原判決撤銷，發回台灣高等法院花蓮分院。
    理  由
本件原判決認定上訴人甲○○為台東縣長濱鄉第十四屆鄉長候選
人（投票日為民國九十一年一月二十六日），為求當選，於九十
年十二月上旬某日，在台東縣長濱鄉○○村○○路二十五之一號
住處，與上訴人乙○○、丙○○共同基於賄選之概括犯意聯絡，
商議發給「樁腳」每人新台幣（下同）三千元，除收買其本人一
票外，並幫忙拉票及提供有投票權人之名單，以便賄選，其餘有
投票權人則發給每票一千元賄款。議定後，乙○○、甲○○先後
交付十萬元、三萬元予丙○○，以供賄選：(一)丙○○旋轉交三千
元「樁腳費」及五千元「油資」予上訴人丁○○；復連續交付三
千元或五千元不等之賄款予上訴人蔡東源等人，約其投票予甲○
○，詳如原判決附表一所示。(二)丁○○與丙○○共同基於賄選之
概括犯意聯絡，提供原判決附表二所示名單予丙○○，向丙○○
取得賄款後，連續交付上訴人己○○、庚○○及已判刑確定之連
德芳等人，每人各三千元，約其投票予甲○○、幫忙拉票及提供
賄選名單。(三)己○○、丁○○共同基於賄選之概括犯意聯絡，於
九十年十二月底某日，在台東縣長濱鄉○○村路邊，提供原判決
附表三所示有投票權人姓名，由丁○○抄寫後交給丙○○，向丙
○○取得七千元賄款，交由己○○連續交付已判刑確定之張春福
等七人，每人各一千元，約其投票予甲○○，詳如原判決附表三
所示。(四)庚○○、丁○○共同基於賄選之概括犯意聯絡，於九十
年十二月中旬某日，由庚○○在台東縣長濱鄉八仙洞濱海餐廳及
同鄉竹湖四十一號，分別與已判刑確定之陳馮美花、郭順諒約定
以一千元為代價投票予甲○○。同月下旬某日，庚○○將陳馮美
花、郭順諒、潘元得、陳彭寶妹及原判決附表四所示名單共八人
交予丁○○轉交丙○○，向丙○○取得八千元轉交庚○○，庚○
○即連續交付原判決附表四所示之人，每人各一千元，約其投票
予甲○○（原判決附表四所示之人，其中潘長益因已死亡，經判
決公訴不受理確定，其餘三人均判刑確定），所餘四千元尚未交
付陳馮美花、郭順諒、潘元得、陳彭寶妹，即經警查獲。(五)丁○
○、連德芳共同基於賄選之概括犯意聯絡，於九十年十二月下旬
某日，在台東縣長濱鄉竹湖村葉進得開設之雜貨店附近，將原判
決附表五所示名單交予丁○○轉交予丙○○，丙○○將賄款一萬
二千元交丁○○，丁○○於九十一年一月二日轉交連德芳，連德
芳預備行賄時，經警查獲。(六)戊○○、丙○○共同基於賄選之概
括犯意聯絡，由丙○○交付二萬四千元予戊○○，戊○○即以每
人三千元之賄款，連續交付予原判決附表六所示有投票權人，約
其投票予甲○○。九十年十二月底某日晚上，乙○○、丙○○開
車搭載戊○○至甲○○住處，由甲○○交付十萬元予戊○○，丙
○○並告知戊○○以每票一千元，透過「樁腳」買票，戊○○應
允，共同基於賄選之概括犯意聯絡，連續交付賄款予原判決附表
七所示之人，約其投票予甲○○。該附表編號一至七所示之人收
受賄款後，均應允投票給甲○○，編號八至十所示黃子貞、曾榮
壽、林春香等人收受賄款，預備向其親友行賄時，經警查獲。(七)
上訴人辛○○向戊○○取得一萬三千元後，共同基於賄選之概括
犯意聯絡，連續交付賄款予原判決附表八所示之人，約其投票予
甲○○，其餘八千元未及向親友行賄，即經警查獲等情。爰撤銷
第一審關於上訴人等部分之判決，改判仍論處上訴人等共同連續
對於有投票權之人交付賄賂，而約其投票權為一定之行使罪刑。
固非無見。
惟查：(一)公職人員選舉罷免法第九十條之一第三項規定預備或用
以行求、期約或交付之賄賂，不問屬於犯人與否，沒收之。係採
義務沒收主義，倘屬預備或用以行求、期約或交付之賄賂，均應
宣告沒收，不以當場搜獲扣押者為限。原判決認乙○○、丙○○
於九十年十二月底某日晚上，開車搭載戊○○至甲○○住處，由
甲○○交付十萬元予戊○○，丙○○囑其以每票一千元透過「樁
腳」買票，戊○○即共同基於賄選之概括犯意聯絡，連續交付賄
款予原判決附表七所示之人；又辛○○向戊○○取得一萬三千元
後，亦共同基於賄選之概括犯意聯絡，連續交付賄款予原判決附
表八所示之人，約其投票予甲○○，其餘八千元未及行賄，即經
警查獲等情（見原判決第五頁第十二行至第二十七行）。如果無
訛，甲○○交付十萬元予戊○○轉交予原判決附表七所示「樁腳
」，透過各該「樁腳」向有投票權人行賄，則該等「樁腳」與戊
○○、甲○○等人對於此部分投票行賄犯行，亦有犯意聯絡及行
為分擔，除其中編號二辛○○收受一萬三千元，已交付原判決附
表八所示有投票權人共五千元應予剔除外，其餘九萬五千元自應
予以沒收，始為適法。乃原判決僅於戊○○部分諭知沒收一萬八
千元，甲○○、乙○○、丙○○部分則未諭知沒收此部分賄款，
難謂於法無違。且原判決認甲○○交付十萬元賄款予戊○○，而
戊○○交付原判決附表七所示「樁腳」，金額合計僅四萬八千元
，其餘五萬二千元究係作何使用，尚欠明瞭，宜併查明釐清，始
足為判決之基礎。(二)九十四年二月二日修正公布，九十五年七月
一日施行前刑法第五十五條之牽連犯，係指行為者意念中祇欲犯
某罪，而其實施犯罪之方法，或其實施犯罪之結果，觸犯行為人
目的行為以外之其他罪名而言。牽連犯的數行為間，有無方法、
原因行為與結果、目的行為之牽連關係存在，應參酌行為時客觀
的事實以為決定，亦即在客觀上認其方法或原因行為，與犯罪之
結果、目的行為，有不可分離之直接密切關係，始克成立。原判
決謂上訴人等以交付賄賂方式，其中庚○○並以期約賄賂方式，
要求有投票權人為投票權一定之行使，係犯九十四年十一月三十
日修正公布前公職人員選舉罷免法第九十條之一第一項投票行賄
罪。又丁○○、己○○、庚○○、戊○○、辛○○均為有投票權
人，收受賄賂而許其投票權為一定之行使，係犯刑法第一百四十
三條第一項投票受賄罪。丁○○、戊○○、己○○、庚○○及辛
○○所犯投票行賄罪與投票受賄罪，有方法結果之牽連關係，應
依修正前刑法第五十五條規定從一重之投票行賄罪處斷（見原判
決第七頁第二十九行至第八頁第二行、第八頁第十三行至第十八
行）。但對於丁○○、己○○、庚○○、戊○○、辛○○等人所
為投票行賄犯行與其投票受賄犯行，究竟有何方法或原因行為與
目的或結果行為之牽連關係存在，則未詳加闡述，亦有判決不載
理由之可議。(三)原判決採憑證人張慶文及原判決附表一至附表八
所示受賄者所為之陳述，為判斷之依據（見原判決第六頁第三行
），均屬審判外之陳述，何以具有證據能力？本院前次發回時，
業已指明，判決內仍未置一詞論敘，違誤情形依然存在。且僅泛
謂「並經證人張慶文及附表一至附表八之受賄者供述在卷」一語
，而未說明如何斟酌取捨而得心證之理由，尤嫌欠洽。上訴意旨
指摘原判決違背法令，尚非全無理由，應認仍有撤銷發回更審之
原因。
據上論結，應依刑事訴訟法第三百九十七條、第四百零一條，判
決如主文。
中　　華　　民　　國　九十六　年　　九　　月　　六　　日
                      最高法院刑事第二庭
                          審判長法官  紀　俊　乾
                                法官  黃　正　興
                                法官  陳　東　誥
                                法官  陳　世　雄
                                法官  魏　新　和
      本件正本證明與原本無異
                                      書  記  官
中　　華　　民　　國　九十六　年　　九　　月　　十　　日
                                                  Ａ
